【裁判字號】    89,上訴,1320
【裁判日期】    890816
【裁判案由】    違反公司法等
【裁判全文】
臺灣高等法院臺南分院刑事判決             八十九年度上訴字第一三二號   Ｃ
      上  訴  人  臺灣臺南地方法院檢察署檢察官
      上  訴  人
      即  被  告  丁  ○  ○
      共      同
      選任辯護人  李  孟  哲  律師
右上訴人因被告等違反公司法等案件案件，不服臺灣臺南地方法院八十八年度訴字第
六三七號中華民國八十九年八月十六日第一審判決（起訴案號：臺灣臺南地方法院檢
察署八十七年度偵字第一二五八一號），提起上訴，本院判決如左：
      主      文
原判決撤銷。
丁○○公司負責人，對於公司應收之股款，股東雖已繳納而於登記後將股款發還股東
，處有期徒刑陸月，減為有期徒刑參月，如易科罰金，以參佰元折算壹日。
丙○○、乙○○○、戊○○，均無罪。
      事      實
一、丁○○係設於臺南縣永康市○○里○○街七十三號超景工業股份有限公司（以下
    簡稱超景公司）之負責人，曾榮山、曾楊榮（以上二人已死亡）、丙○○、戊○○、甲○○、曾貴則為超景公司之股東。於民國（下同）七十七年十一月五日
    下午三時許在超景公司召開增資之股東臨時會議，由丁○○列名主席，乙○○○
    擔任紀錄，丙○○、戊○○、曾榮山、曾楊榮為出席股東，丙○○、戊○○、曾
    榮山並於出席人欄處簽名（曾楊榮之名由曾榮山代簽），該會議經超景公司出席
    股東五人同意增加資本新臺幣（下同）七百萬元，分為七千股，每股一千元，並
    於超景公司股東名冊上列丁○○已發行股數為六千五百股，乙○○○為一千股，
    丁○○即於七十七年十一月十四日向不知情之姜艷欽調借五百萬元，攜往臺灣中
    小企業銀行永康分行存入戶名為丁○○、帳號為第二八四四七九號之活期存款帳
    戶，以作為超景公司股東（即丁○○、乙○○○、曾斌誠、曾俊博）已繳納股款
    之證明，並旋於二日後即同年月十六日將上開五百萬元轉帳入姜艷欽家屬之帳戶
    內，並由渠以借貸之初即自丁○○處取得之取款條提領上開五百萬元之款項，丁○○再依據前述之存款證明，持超景公司之公司章程、變更登記事項卡、超景公
    司董事、監察人名單、股東名簿及前揭超景公司股東臨時會議紀錄等文件，於同
    年十二月八日持交不知情之會計師蔡炳輝以申請文件表明收足，向臺灣省政府建
    設廳辦理申請辦理超景公司之增資變更登記。
二、案經甲○○、曾佘惠美告發經臺灣臺南地方法院檢察署檢察官偵查起訴。
      理      由
壹、被告丁○○違反公司法部分：
一、訊據被告丁○○矢口否認右揭違反公司法犯行，並辯稱：超景公司曾向其父曾榮
    山借一千多萬元添置機器，公司增資後先還給曾榮山五百萬元，他再借給我償還
    向別人所借之五百萬元云云。經查：（一）右揭事實業據告發人甲○○及曾佘惠
    美於原審偵審及本院審理時指述綦詳，且按公司增資攸關公司章程之變更，依公
    司法第二百七十七條第一、二項規定，需採經股東會之特別決議方式通過，亦即
    該項股東會之決議，應有代表已發行股份總數三分之二以上之股東出席，以出席
    股東表決權過半數之同意行之，而此一股東會亦可以常會或臨時會之方式為之，
    而股東臨時會之召集方式依公司法第一百七十二條第二項及第三項規定，係應於
    十日前通知各股東，對於持有無記名股票者，應於十五日前公告之，且通知及公
    告應載明召集事由。查超景公司股東計七人，即曾榮山、曾楊榮（以上二人已死
    亡）、丁○○、丙○○、戊○○、甲○○、曾貴等人，此有超景公司股東名冊
    一份在卷足稽（見偵查卷第四十九頁）。而超景公司於七十七年十一月五日下午
    召開增資之股東臨時會議，由丁○○列名主席，乙○○○擔任紀錄，丙○○、戊○○、曾榮山、曾楊榮為出席股東，丙○○、戊○○、曾榮山並於出席人欄處簽
    名（曾楊榮之名由曾榮山代簽），該會議經超景公司出席股東五人同意增加資本
    新臺幣（下同）七百萬元，分為七千股，每股一千元，有該次召開增資之股東臨
    時會議事錄一份在卷足稽（見偵查卷第四十三頁），而超景公司股東名冊上列丁○○已發行股數為六千五百股，乙○○○為一千股，亦有超景公司股東名冊一份
    在卷足稽（見偵查卷第十五頁），並經證人即超景公司之會計陳淑華於原審法院
    八十三年自字第二九八號偽造文書乙案時到庭證稱：當天早上丁○○要召開股東
    增資會議，要我擔任紀錄，因我要接電話不方便，故找乙○○○擔任，在開會中
    我有進去倒茶，當天有老董事長曾榮山及他太太曾楊榮、被告丁○○、乙○○○
    、丙○○、戊○○等人參加開會等語（見該案原審卷第一二八頁正面），曾榮山
    證稱：我在開會後簽名，曾楊榮之名字由我代簽等語（見同卷第一二九頁正面）
    。是則，該次股東會之決議，顯已依公司法第一百七十二條第二項及第三項規定
    ，由應有代表已發行股份總數三分之二以上之股東出席，以出席股東表決權過半
    數之同意行之至明。次按股東臨時會之召集方式依公司法第一百七十二條第二項
    及第三項規定，係應於十日前通知各股東，對於持有無記名股票者，應於十五日
    前公告之，且通知及公告應載明召集事由。又股東會召集程序之通知之方式，法
    無明文限制，以口頭通知、或以平信抑雙掛號郵寄方式通知均可。查被告丁○○
    辯稱：當時通知告訴人甲○○開會係用平信郵寄，通知其他人則以口頭或電話通
    知等語，核與曾榮山、曾楊榮、被告丙○○及戊○○所供情節相符，而證人即股
    東曾貴於原審到庭證述曾受丁○○告知開會時間、地點等語（見原審卷第二三
    二頁），另證人陳淑華亦證稱：當時有看到增資案之公告等語（見原審法院八十
    三年自字第二九八號卷第一二八頁正面），堪認超景公司上開增資會議決議並無
    不合法之處。（二）其他股東即被告丙○○及戊○○、訴外人曾貴均屆期未認
    股（見原審卷第二三二頁、本院九十年一月十一日訊問筆錄），在此情況下，全
    由被告丁○○、乙○○○及其兒子曾斌誠、曾俊博認足，並由丁○○於七十七年
    十一月十四日繳足股款七百萬元存入臺灣中小企業銀行永康分行超景公司帳戶，
    有該銀行出入款明細表一份在卷足稽（見偵查卷第十八頁），足見股東確實繳款
    無訛。（三）再查證人即會計師蔡炳輝於另案即臺灣高等法院臺南分院八十一年
    度上訴字第二二八六號案件中到庭證稱：本件變更股東及增資案是丁○○委託伊
    辦理的，當時丁○○拿股東名冊稿來，伊做好後，他再拿印章來蓋，不過股份有
    限公司登記只用一個監察人，三個董事的印章，其他的印章不要蓋。當時他拿股
    東會決議的正本來，伊再照建設廳登記用的標準格式打字，內容一致，打字後再
    交給他們自己去簽名等語甚明，有該案件八十二年三月十七日訊問筆錄一份附卷
    足參，並為被告丁○○自承：當時確實向訴外人姜艷欽借款五百萬元，並於借貸
    同時簽發取款條，供姜艷欽能於二日後領回等語，復有超景公司章程、變更登記
    事項卡、超景公司股東臨時會議紀錄、臺灣中小企業銀行上開出入款明細表、股
    東繳納股款明細表各一份，暨股東名簿二份在卷足稽。雖訴外人曾榮山於原審法
    院八十三年度自字第二九八號案件中曾證稱：超景公司增資前即欠伊一千二百萬
    元或一千三百萬元，公司增資後先還給伊五百萬元，伊再借給丁○○私人償還向
    別人所借之五百萬元等語，有前開判決書一份附卷足參，然曾榮山對超景公司有
    無前述之債權，並未據被告等提出相關帳冊資料供本院調查以實其說，且果倘該
    五百萬元係償還公司對曾榮山之債務，為何不直接匯入曾榮山之帳戶，而係直接
    由被告丁○○之個人帳戶匯入姜艷欽家人之帳戶？況且公司增資目的如真在清償
    對曾榮山之借款，自應由各股東認股並繳納股款後成為公司資金一部份，再由公
    司清償與債權人即股東曾榮山，然被告等卻捨此不為，顯有疑義，不足採取。足
    見被告丁○○對於公司應收上開五百萬元之股款已繳納而於登記後，確實有將該
    股款發還自己，供姜艷欽領回無訛。故被告丁○○上開所辯，顯係避重就輕之詞
    ，無足採取。其事證明確，犯行應堪認定。
二、按被告犯罪後，公司法第九條第三項業已修正，本院就本案審理時之公司法係於
    八十六年六月二十五日修正公布並施行，是被告等犯後法律已變更，比較新舊
    之結果，以舊法有利於被告等，依刑法第二條第一項但書之規定，應適用最有利
    於被告等之舊法，即行為時亦即於七十二年十二月七日修正公布施行之公司法第
    九條第三項處斷。核被告丁○○所為，係犯上開公司法第九條第三項之公司股款
    已繳納而於登記後發還股東罪。原審認應成立同條項之公司股款未實際繳足罪，
    似有誤會，以被告丁○○於增資決議成立後，確實有七十七年十一月十四日繳足
    股款七百萬元存入臺灣中小企業銀行永康分行超景公司帳戶，有該銀行出入款明
    細表一份在卷足稽（見偵查卷第十八頁），原審認其公司股款未實際繳足即有不
    合。此部分被告丁○○上訴意旨空言否認犯罪，檢察官上訴意旨指摘原判決量刑
    過輕，均指摘原判決不當，均為無理由，及原判決就此部分既有上開可議之處，
    自應由本院將原判決關於此部分撤銷改判。又按刑法第四十一條業已於九十年一
    月十日修正公佈，於同年月十二日生效，其第一項規定：「犯最重本刑為五年以
    下有期徒刑之罪，而受六月以下有期徒刑或拘役之宣告，因身體、教育、職業或
    家庭之關係或因其他正當事由，執行顯有困難者，得以一元以上三元以下折算一
    日，易科罰金。但確因不執行所宣告之刑，難收矯正之效或難以維持法秩序者，
    不在此限。」；該修正條文之適用自較舊法有利於被告，且被告之犯罪行為乃在
    該條文修正前，依刑法第二條第一項前段之規定應適用較有利於被告之裁判時新
    法處斷。又被告丁○○犯罪時間係在中華民國七十九年十月三十一日以前，合乎
    中華民國八十年罪犯減刑條例之條件，依法減其宣告刑二分之一。爰審酌被告之
    素行、犯罪之動機、目的、手段、方法、所生之危害及犯後態度等一切之情狀，
    量處如主文第二項所示之刑，並諭知易科罰金以三百元折算一日之標準。
貳、被告丁○○行使業務登載不實文書、使公務員登載不實罪等部分，及被告丙○○
    、乙○○○、戊○○等人部分：
一、公訴意旨另略以：被告丁○○係超景公司之負責人，其父曾榮山、其母曾楊榮（
    以上二人已死亡）、其胞兄即被告丙○○、其胞弟即被告戊○○、其包兄即告訴
    人甲○○、其胞妹曾貴則為超景公司之股東。嗣丁○○為與其胞兄甲○○爭取
    超景公司之經營權，明知並未於民國七十七年十一月五日下午三時許在超景公司
    召開增資之股東臨時會議，竟與其父曾榮山、其母曾楊榮及被告乙○○○、丙○○、戊○○基於共同犯罪之意思，於七十七年十一月間某日，在超景公司於業務
    上應由丁○○所制作之超景公司股東臨時會議紀錄上虛載：已經超景公司出席股
    東五人同意增加資本新臺幣（下同）七百萬元，分為七千股，每股一千元等語，
    並由丁○○列名主席，乙○○○擔任紀錄，丙○○、戊○○、曾榮山、曾楊榮為
    出席股東，丙○○、戊○○、曾榮山並於出席人欄處簽名（曾楊榮之名由曾榮山
    代簽），致生損害於甲○○。復渠等共同基於犯意聯絡，推由丁○○於超景公司
    股東名冊虛列丁○○已發行股數為六千五百股，乙○○○為一千股等語，再於七
    十七年十一月十四日由丁○○向不知情之姜艷欽調借五百萬元，攜往臺灣中小企
    業銀行永康分行存入戶名為丁○○、帳號為第二八四四七九號之活期存款帳戶，
    以作為超景公司股東（即丁○○、乙○○○、曾斌誠、曾俊博）已繳納股款之虛
    偽證明，並旋於二日後即同年月十六日將上開五百萬元轉帳入姜艷欽家屬之帳戶
    內，並由渠以借貸之初即自丁○○處取得之取款條提領上開五百萬元之款項，是
    以超景公司增資應收之股款其中之五百萬元，上揭股東並未實際繳納，然丁○○
    即依據前述不實之存款證明，持超景公司之公司章程、變更登記事項卡、超景公
    司董事、監察人名單、股東名簿及前揭超景公司股東臨時會議紀錄等文件，於同
    年十二月八日持交不知情之會計師蔡炳輝以申請文件表明收足，向臺灣省政府建
    設廳辦理申請辦理超景公司之增資變更登記而加以行使，致生損害於甲○○，而
    臺灣省建設廳之承辦人員因不知情，遂將此不實之事項登載於職務上所掌管之公
    文書上上，足以生損害於臺灣省建設廳對於公司管理之正確性。因認被告等所為
    均係共同涉犯刑法第二百十六條、第二百十五條之行使業務登載不實文書罪，同
    法第二百十四條之使公務員登載不實罪及被告乙○○○、丙○○、戊○○共同涉
    犯上開公司法第九條第三項之公司股款未實際繳足罪等罪嫌等語。
二、按犯罪事實應依證據認定之，無證據不得推定其犯罪事實；又不能證明被告犯罪
    或其行為不罰者，應諭知無罪之判決，刑事訴訟法第一百五十四條、第三百零一
    條第一項分別定有明文。次按刑事訴訟法上所謂認定犯罪事實之證據，係指足以
    認定被告確有犯罪行為之積極證據而言，該項證據自須適合於被告犯罪事實之認
    定，始得採為斷罪資料；又犯罪事實之認定，應憑真實之證據，倘證據是否真實
    尚欠明顯，自難以擬制推測之方法，為其判斷之基礎，（最高法院二十九年上字
    第三一０五號、五十三年台上字第二七五０號、五十三年台上字第六五六號判例
    參照）。
三、訊據上訴人即被告丙○○、乙○○○、戊○○均自始至終堅決否認有右揭偽造文
    書及違反公司法犯行，另訊據上訴人即被告丁○○亦堅決否認有右揭偽造文書犯
    行，均辯稱：超景公司確實於七十七年十一月五日有召開股東臨時會議，伊等也
    確有參加，丁○○是以電話通知丙○○及戊○○要開股東臨時會的事，當時是以
    聊天方式開會，而增資案經到會股東之同意，始於會議紀錄上簽名。伊等無偽造
    股東臨時會議紀錄及在股東名冊虛列丁○○已發行股數為六千五百股，乙○○○
    為一千股等語。被告丁○○另辯稱：伊於七十七年十一月十四日繳足股款七百萬
    元存入臺灣中小企業銀行永康分行超景公司帳戶，並非未實際繳納，上開存款證
    明並無不實，何來行使業務登載不實文書及使公務員登載不實等語，被告丙○○
    及戊○○另辯稱：伊等有自己之事業，不插手超景公司之事務，均屆期未認股，
    全由被告丁○○繳股款認足，被告丁○○向訴外人姜艷欽的事是事後才知道等語
    ，被告乙○○○則另辯稱：增資係大家同意的，伊無制作假的股東會議紀錄，向
    臺灣省政府建設廳辦理申請辦理超景公司之增資變更登記，係由伊丈夫丁○○及
    公公曾榮山處理的，伊不參與等語。經查：本院如上所述已認定超景公司上開增
    資會議決議並無不合法之處，且因其他股東即被告丙○○及戊○○、訴外人曾
    貴均屆期未認股，而全由被告丁○○、乙○○○及其兒子曾斌誠、曾俊博認足，
    並由被告丁○○於七十七年十一月十四日繳足股款七百萬元存入臺灣中小企業銀
    行永康分行超景公司帳戶等情，即難認被告等有偽造股東臨時會議紀錄及在股東
    名冊之犯行，是則被告丁○○依據上開存款證明，持超景公司之公司章程、變更
    登記事項卡、超景公司董事、監察人名單、股東名簿及前揭超景公司股東臨時會
    議紀錄等文件，持交會計師蔡炳輝向臺灣省政府建設廳辦理申請辦理超景公司之
    增資變更登記，亦難認構成使公務員登載不實罪。再查，被告乙○○○僅於七十
    七年十一月五日下午三時許在超景公司召開增資之股東臨時會議時擔任紀錄，被
    告丙○○、戊○○雖有出席股東會議，惟事後均屆期未認股，且無事證足證其等
    有插手超景公司之事務，而向不知情之姜艷欽調借五百萬元，湊足七百萬元攜往
    存入臺灣中小企業銀行永康分行超景公司帳戶繳足股款，旋於二日後即同年月十
    六日將上開五百萬元轉帳入姜艷欽家屬之帳戶及向臺灣省政府建設廳辦理申請辦
    理超景公司之增資變更登記，均係被告丁○○個人之行為，此為被告等一致所供
    承，復經證人曾榮山、會計師蔡炳輝證實，而本院復查無其他積極證據足證被告
    丙○○、乙○○○、戊○○就被告丁○○就上開已論罪科刑之違反公司法部分，
    有何犯意聯絡及行為分擔。
四、綜上所述，相互勾稽，被告等四人上開所辯，應足採信。此外，復查無其他任何
    積極確切證據足證被告涉有何犯行，揆諸首開說明，應認本件被告四人無由成立
    行使業務登載不實文書罪及使公務員登載不實罪，被告丙○○、乙○○○、戊○○三人另無由成立上開違反公司法罪，依前揭法條規定與說明，自屬不能證明被
    告犯罪。原審對被告疏未詳加審究，遽認成立上開罪，自有違誤。檢察官就此部
    分上訴指摘原判決量刑過輕而指摘原判決不當，為無理由，被告四人就此部分上
    訴意旨否認犯罪而指摘原判決不當，為有理由，自應由本院將原判決此部分予以
    撤銷改判，爰諭知被告丙○○、乙○○○、戊○○均無罪。因公訴人認被告丁○○此部分與上開已論罪科刑之違反公司法部分有方法結果之牽連犯裁判上一罪之
    關係，爰就被告丁○○此部分不另為無罪之諭知。
據上論斷，應依刑事訴訟法第三百六十九條第一項前段、第三百六十四條、第三百零
一條第一項、第二百九十九條第一項前段，七十二年十二月七日公布之公司法第九條
第三項，刑法第十一條前段、第二條第一項、修正後第四十一條，中華民國八十年罪
犯減刑條例第四條第二項、第二條第一項第二款第三目、第八條，罰金罰鍰提高標準
條例第一條前段、第二條，判決如主文。
本案經檢察官邱克斌到庭執行職務。
中    華    民    國      九十      年      三      月      六          日
                                  臺灣高等法院臺南分院刑事第一庭
                                      審判長法官  鄭    文    肅
                                            法官  黃    聰    明
                                            法官  王    浦    傑
右正本證明與原本無異。
如不服本判決，應於判決送達後十日內向本院提出上訴狀，其未敘述理由者並應於提
出上訴狀後十日內向本院補提理由書（應附繕本)。
                                      法院書記官  蔡    振    豐
中    華    民    國      九十      年      三      月      十三        日
附錄法條：
七十二年十二月七日修正公布之公司法第九條第三項：
公司應收之股款，股東並未實際繳納，而以申請文件表明數足，或股東雖已繳納而於
登記後將股款發還股東，或任由股東收回者，公司負責人各處五年以下有期徒刑、拘
役或科或併科二萬元以下罰金。


司法院資訊處製作；財團法人民間司法改革基金會備份。
